臺灣臺中地方法院民事判決　九十二年度訴字第二二九三號
　　原　　　告　　丙　○
　　訴訟代理人　　劉永培律師
　　複　代理人　　楊永彬律師
　　被　　　告　　甲○○
　　訴訟代理人　　乙○○
?
　　　　　　　　　丁○○
右當事人間請求損害賠償事件，本院於民國九十三年四月十九日言詞辯論終結，判決
如左：
    主      文
被告應給付原告新台幣柒拾肆萬捌仟肆佰零元，及自民國九十一年十月十九日起至
清償日止，按年息百分之五計算之利息。
原告其餘之訴駁回。
訴訟費用由被告負擔百分之三十；餘由原告負擔。
本判決第一項於原告以新台幣貳拾伍萬元為被告供擔保後，得假執行。但被告如以新
台幣柒拾肆萬捌仟肆佰零元為原告預供擔保，免為假執行。
原告其餘假執行之聲請駁回。
    事    實
甲、原告方面：
壹、聲明：
一、被告應給付原告新台幣（下同）二百五十萬五千一百五十九元，及自起訴狀繕本
    送達翌日即民國九十一年十月十九日起至清償日止依年息百分之五計算之利息。
二、原告願供擔保，請准予宣告假執行。
貳、陳述：
一、被告於九十年三月二十二日上午駕駛車牌號碼Ｘ八－二○二○號自小客車，前往
    台中縣大里市○○路○段六八號「國光游泳池」內游泳，並將汽車停放於人行道
    上，其原應注意在禁止臨時停車處所不得停車，及行車前應注意起步前應顯示方
    向燈，注意前後左右有無障礙或車輛行人，並應讓行進中之車輛行人優先通行，
    且依當時情形又無不能注意之情事，竟疏於注意，於自游泳池外出欲駕車離去之
    際，未留意汽車前方有無障礙，而貿然啟動汽車前行，適有被害人高一清因不明
    原因橫臥於被告汽車右前輪處，被告因未注意車前障礙物而啟動汽車，前輪碾壓
    被害人，致被害人受有肝靜脈撕裂併腹內出血及休克，雙側多處肋骨骨折併氣血
    胸等傷害，送醫不治死亡。業經台灣台中地方法院檢察署檢察官提起公訴，並經
    台灣高等法院台中分院九十二年度交上易字第一三六七號刑事判決判處被告六月
    有期徒刑在案。被害人之死亡與被告之行為間顯有相當因果關係，則依民法第一
    百八十四條第一項前段、第一百九十二條及第一百九十四條之規定，原告自得請
    求被告負損害賠償責任。茲將原告請求被告賠償之各項費用及數額，分述如次：
  （一）殯葬費用部分：被害人因本件車禍而死亡，共計支出殯葬費用三十萬元。
  （二）扶養費用部分：被害人因本件車禍而死亡，茲因被害人對於原告負有法定扶
        養義務，原告自得依法向被告請求扶養費用七十萬五千一百五十九元（以十
        年計算，２６６２６７元÷３×７．00000000＝７０５１５９）。
  （三）精神慰撫金部分：被害人因被告之過失行為致死，原告喪失愛子，白髮送黑
        髮，悲痛逾恆，為此請求被告賠償精神慰撫金一百五十萬元。
  （四）綜上所述，原告所受各項損害之金額合計為二百五十萬五千一百五十九元，
        為此提起本件訴訟，請求被告賠償原告如聲明第一項所示之損害。
二、就殯葬費用部分，被告係給付保險金予訴外人高怡媛（即被害人之女），原告並
    無取得保險金，故被告對原告主張扣除，應不足採。就扶養費用部分，因台北縣
    政府未編製家庭收支概況表，故以台北市政府家庭收支概況表為主要計算方法並
    無不妥。原告雖有三子一女，但女兒業已他嫁，故原告主張被害人應以三分之一
    比例負擔扶養義務，並無不合。原告雖年事已高，但身體狀況尚稱硬朗，且家族
    中不乏高壽之人，以十年計算原告之餘命應無不合，故原告以十年為請求喪失扶
    養權損失之計算標準，附此說明。
三、按汽車駕駛人應注意在禁止臨時停車處所不得停車，及行車前應注意起步前應顯
    示方向燈，注意前後左右有無障礙或車輛行人，並應讓行進中之車輛行人優先通
    行。道路交通安全規則第八十九條第一項第六款、第一百十二條第一項第一款分
    別定有明文。縱被害人因醉躺於人行道上，惟被害人如已意識不清，無從注意，
    亦實不應苛責被害人。且被告駕車自應注意上述規定，被告亦無不能注意之情事
    ，其竟疏未注意，貿然啟動汽車前行，足證本件被告之駕車失當、過失行為，極
    其嚴重。
四、關於被告主張其所停放汽車之位置係國光游泳池所自設之停車位置，非屬人行道
    云云，惟查：蓋第一次台灣省台中縣車輛行車事故鑑定委員會鑑定意見書、第二
    次台灣省車輛事故覆議鑑定委員會函，均明確表示被害人「高一清無肇事因素」
    ，然台灣高等法院台中分院刑事判決結果，何以不採鑑定報告認定「高一清無肇
    事因素」之理由，顯見該判決顯有瑕疵，故被告前述主張顯與實情不符。
參、證據：提出台北市家庭收支概況調查報告統計表、霍夫曼係數表、台灣高等法院
    台中分院九十二年度交上易第一三六七號刑事判決、民事準備暨聲請狀佐卷、彰
    化縣警察局證明書、葬日課表、明細表、收據（各一件）、診斷證明書三件、戶
    籍謄本五件為證。
乙、被告方面：
壹、聲明：
一、原告之訴駁回。
二、如受不利判決，願供擔保請准予宣告免為假執行。
貳、陳述：
一、對於殯葬費用部分：依原告主張其有支出殯葬費用三十萬元云云。惟查，該殯葬
    費用是否由原告所支出，不無疑問？其原因乃係被害人另有一女，與原告不合，
    故該費用由何人所支出尚有疑問。且其數額未見原告提出證據以實其說，原告就
    此請求難謂有據。
二、對於扶養費用部分：按受扶養權利者，以不能維持生活而無謀生能力者為限。前
    項無謀生能力之限制，於直系血親尊親屬，不適用之。民法第一千一百一十七條
    定有明文。查原告為被害人之父親，固不以無謀生能力為必要，但仍應具備「不
    能維持生活」之要件，依最高法院七十二年度台上字第四七九二號判決：「民法
    第一千一百十七條第一項規定，受扶養權利者，以不能維持生活而無謀生能力者
    為限，而同條第二項僅規定，前項無謀生能力之限制，於直系血親尊親屬不適用
    之，並非規定前項不能維持生活之限制，於直系血親尊親屬屬不適用之。是直系
    血親尊親屬，如能以自己財產維持生活者，自無受扶養之權利。」而原告是否無
    財產可維持生活，並非無疑。另原告自陳居住於台北縣，但其請求所依據之家庭
    收支概況，卻以台北市為準，並陳稱台北縣未製作家庭收支概況，此亦有未合。
    次按負扶養義務者有數人時，應依左列順序定其履行義務之人：一直系血親卑親
    屬。負扶養義務者有數人而其親等同一時，應各依其經濟能力，分擔義務。民法
    第一千一百一十五條第一項第一款及第三項分別定有明文。查原告有四名子女，
    扶養費用僅能請求四分之一，然原告請求三分之一已有不合。被害人生前似居無
    定所及無固定職業，故被害人如無撫養原告之能力，原告亦不得請求損害賠償。
    原告請求扶養費用以十年計算，未提出證明，原告請求亦無理由，應以台灣省平
    均餘命來計算。就精神慰撫金部分，不同意原告請求。
三、次按損害之發生或擴大，被害人與有過失者，法院得減輕賠償金額，或免除之。
    民法第二百一十七條定有明文。查肇事地點係國光游泳池所自設之停車位置，該
    部分土地為國光游泳池所有，其位置應非屬人行道，且本件被害人於飲酒後，躺
    臥於被告汽車下，當時係晚上光線不明，被害人對於本件死亡之發生，顯然與有
    過失，被告主張應減輕損害賠償責任。另原告於起訴狀主張「撞倒高一清，遂故
    意輾壓前進及後退後，始下車察看」，其非事實，與常理不符，被告並無故意開
    車輾壓被害人之動機，事故發生後即打電話報警處理，原告主張與事實明顯不合
    。
四、復按保險人依本法規定給付之保險金，視為加害人或被保險人損害賠償金額之一
    部分；加害人或被保險人受賠償請求時，得扣除之。強制汽車責任保險法第三十
    條定有明文。查原告就前開請求所舉證證明之損害金額，首應被害人過失比例減
    輕被告之損害賠償責任後，另被告所駕駛汽車其上所投保之強制汽車責任保險公
    司已理賠原告一百四十萬元，就該保險給付部分，被告得請求依法扣除。
參、證據：提出殘障手冊、員工職務證明書、土地所有權狀、扣繳憑單（各一件）、
    戶籍謄本三件為證，並聲請訊問證人台中縣政府主管人員及請求履勘現場。
    理    由
一、按訴狀送達後，原告不得將原訴變更或追加他訴，但擴張或減縮應受判決事項之
    聲明者，不在此限，民事訴訟法第二百五十五條第一項第三款定有明文。經查：
    本件原告起訴時原請求被告給付一百九十萬五千一百五十九元，於訴訟進行中，
    擴張聲明為給付二百五十萬五千一百五十九元，依前揭法條所示，應予准許，合
    先敘明。
二、本件原告主張：被告於九十年三月二十二日上午駕駛車牌號碼Ｘ八－二○二○號
    自小客車，前往台中縣大里市○○路○段六八號「國光游泳池」內游泳，並將汽
    車停放於人行道上，適有被害人高一清因不明原因橫臥於被告汽車右前輪處，被
    告因未注意車前障礙物而啟動汽車，前輪碾壓被害人，致被害人受有肝靜脈撕裂
    併腹內出血及休克，雙側多處肋骨骨折併氣血胸等傷害，送醫不治死亡。業經台
    灣台中地方法院檢察署檢察官提起公訴，並經台灣高等法院台中分院九十二年度
    交上易字第一三六七號刑事判決判處被告六月有期徒刑在案。被害人之死亡與被
    告之行為間顯有相當因果關係，原告自得請求被告負損害賠償責任，如訴之聲明
    所示等語。
三、被告則以：就殯葬費用部分，原告未提出證據以實其說。就扶養費用部分，依民
    法第一千一百一十七條規定，原告為被害人之父親，固不以無謀生能力為必要，
    但仍應具備「不能維持生活」之要件，有最高法院七十二年度台上字第四七九二
    號判決可參。而原告是否無財產可維持生活，並非無疑。另原告自陳居住於台北
    縣，但其請求所依據之家庭收支概況，卻以台北市為準，並陳稱台北縣未製作家
    庭收支概況，此亦有未合。次依民法第一千一百一十五條第一項第一款及第三項
    規定，原告有四名子女，扶養費用僅能請求四分之一，然原告請求三分之一已有
    不合。被害人生前似居無定所及無固定職業，故被害人如無撫養原告之能力，原
    告亦不得請求損害賠償。原告請求扶養費用以十年計算，亦未提出證明其所憑依
    據為何。就精神慰撫金部分，不同意原告請求。復依民法第二百一十七條規定，
    本件被害人於飲酒後，躺臥於被告汽車下，被害人對於本件死亡之發生，顯然與
    有過失，被告主張應減輕損害賠償責任。再依強制汽車責任保險法第三十條規定
    ，被告所駕駛汽車其上所投保之強制汽車責任保險公司已理賠原告一百四十萬元
    ，就該保險給付部分，被告得請求依法扣除等語資為答辯。
四、查原告主張被告於九十年三月二十二日上午駕駛車牌號碼Ｘ八－二○二○號自小
    客車，前往台中縣大里市○○路○段六八號「國光游泳池」內游泳，並將汽車停
    放於人行道上，其原應注意在禁止臨時停車處所不得停車，及行車前應注意起步
    前應顯示方向燈，注意前後左右有無障礙或車輛行人，並應讓行進中之車輛行人
    優先通行，且依當時情形又無不能注意之情事，竟疏於注意，於自游泳池外出欲
    駕車離去之際，未留意汽車前方有無障礙，而貿然啟動汽車前行，適有被害人高
    一清因不明原因橫臥於被告汽車右前輪處，被告因未注意車前障礙物而啟動汽車
    ，前輪碾壓被害人，致被害人受有肝靜脈撕裂併腹內出血及休克，雙側多處肋骨
    骨折併氣血胸等傷害，送醫不治死亡之事實，業據原告提出診斷証明書在卷可稽
    ，被告對上揭事故事實並不爭執，且被告因上述過失致死行為，經台灣高等法院
    台中分院以九十二年度交上易字第一三六七號刑事判決判處被告六月有期徒刑在
    案，有上揭刑事判決書在卷可稽，原告此部分主張堪先信為真正。
五、按汽車駕駛人應注意在禁止臨時停車處所不得停車，及行車前應注意起步前應顯
    示方向燈，注意前後左右有無障礙或車輛行人，並應讓行進中之車輛行人優先通
    行，道路交通安全規則第八十九條第一項第六款、第一百十二條第一項第一款分
    別定有明文。被告駕車自應注意上述道路交通安全規定，又依刑事卷附之交通事
    故調查報告表所載，事故發生時、地之天候、路況皆良好，被告亦無不能注意之
    情事，其竟疏未注意及此，先行違規停車於人行道上，復貿然啟動汽車前行致碾
    壓被害人高一清，因而致其受有肝靜脈撕裂併腹內出血及休克，雙側多處肋骨骨
    折等傷害，送醫不治死亡，足證被告之駕車失當行為，顯有過失，被告雖另辯稱
    ：被害人不應躺在人行道上，其行為亦有過失等語；惟人行道上本不得停車，而
    被告竟行駛在人行道上，被害人雖喝酒酒醉，不得在人行道上橫臥，其在人行道
    上遭到輾壓，雖亦有過失，惟被告之過失與被害人高一清自己之過失併合而為危
    害發生之原因時，被告不能阻其過失犯罪責任，本件經送台灣省台中縣區車輛
    行車事故鑑定委員會鑑定及台灣省汽車肇事覆議鑑定委員會覆議結果，亦持相同
    看法，惟未斟酌被害人高一清喝酒酒醉，不得在人行道上橫臥，亦有肇事原因部
    分，事證已屬明確，有鑑定意見書及覆議函可稽。益證被告之行為有過失，被告
　　所辯尚非可採，但被告之過失行為與被害人之死亡間具有相當因果關係，被告之
    過失責任洵堪認定。次查：行人應在劃設之人行道行走，道路交通安全規則第一
    百三十三條前段有明文，是行人僅能在人行道行走，自不得在人行道橫臥阻礙交
    通。本件被害人高一清，經法務部法醫研究所檢驗死者（即被害人高一清）血液
    ，胃內容之毒物化驗，血液中含酒精０．二七三五％（ＷＮ）其濃度奇高，不暈
    站立不穩，精神混亂，已對痛覺逐漸減少。鑑定結果，死者高一清，男性，滿五
    十歲，喝酒高度，其血中濃度達０．二七三五％（ＷＮ），被自小客車「輾過」
    胸部引起胸腔部大出血，相繼因休克死亡，有法務部法醫研究所九十年七月十八
    日（九０）法醫所醫鑑字第０六八六號法醫證物審查鑑定書一件附卷可憑，足見
    被害人高一清喝酒酒醉，橫臥於被告汽車右前輪處，亦有過失之事實，亦堪認定
    。本院審酌雙方過失情節，認原告應負百分之七十之過失責任，被害人高一清應
    負百分之三十之過失責任，洵屬允當。
六、按因故意或過失不法侵害他人權利者，負損害賠償責任；不法侵害他人致死者，
    對於支出醫療及增加生活上需要之費用或殯葬費之人，亦應負損害賠償之責，被
    害人對於第三人負有法定扶養義務者，加害人對於該第三人亦應負損害賠償責任
    ；又不法侵害他人致死者，被害人之父、母、子女及配偶，雖非財產上之損害，
    亦得請求賠償相當之金額；不法侵害人之身體、健康者，被害人雖非財產上之損
    害，亦得請求賠償相當之金額，民法第一百八十四條第一項前段、第一百九十二
    條第一項、第二項、第一百九十四條、第一百九十五條第一項前段分別定有明文
    。查原告為被害人高一清之父，茲就原告請求被告賠償之費用，是否應予准許，
    分述為次：
（一）殯葬費部分：
      原告主張被害人死亡後，原告為辦理喪葬事宜，支出殯葬費計有：十九萬七千
      八百元（大明禮儀社收據一紙）、三千元（台中市立殯儀館收據一紙）、四千
      二百元（台中市殯葬管理使用費收據一紙）、一萬三千元（台北縣第一花園公
      墓納骨堂使用費收據一紙）、二萬二千五百五十元（出殯各項雜支費用收據一
      紙）、一百元（尺香收據一紙），總計金額為：二十四萬零六百五十元部分，
      業據提出上述收據為證，核為民間喪葬習俗、宗教信仰所必需，且依被害人之
      身分地位衡之，亦無過高，自應認係必要之殯葬費用，被告對此亦不爭執，應
      予准許。另原告提出殯葬人員餐費十桌三萬元之收據一紙、租車費每日四千元
      共九日計三萬六千元之收據九紙（陸續自九十年五月七日迄五月三十一日期間
      ），核非殯葬之必要費用，此部分請求洵屬無據，不應准許。
（二）扶養費用部分：
      原告主張被害人因本件車禍而死亡，茲因被害人對於原告負有法定扶養義務，
      原告自得依法向被告請求扶養費用七十萬五千一百五十九元（以十年計算，２
      ６６２６７元÷３×７．00000000＝７０５１５９）。按直系血親相
      互間，互負扶養義務，民法第一千一百十六條之一定有明文。查原告為十年九
      月十二日出生，被害人高一清為三十九年五月五日出生，此外原告尚育有長女
      高碧鳳（三十七年五月三十日出生）、三男高光正（四十二年九月十九日出生
      ）、四男高勝宏（四十七年十月十七日出生），連同被害人共有四名子女，有
      原告提出之戶口名簿五紙在卷可稽。查原告於本判決日即九十三年四月二十六
      日，年為八十二歲又七月餘，依九十二年台灣地區歷年居民平均餘命表計算，
      八十二歲之台灣省籍男性（按：原告為台北縣籍），尚有餘命五．六六年（即
      約五年七月餘），亦即以今日計算，與原告同齡者平均尚有餘命約五年，約至
      九十八年四月。再加計本件事故發生時迄今之時間，則以事故發生時即九十年
      三月二十二日計算，原告應受扶養之年數為九十年三月二十二日起至九十八年
      四月間止之期間，約為八年又一月。又參酌我國八十九年度個人綜合所得稅申
      報扶養親屬寬減額為每人每年七萬四千元，原告請求部分中以八．一年，以每
      年七萬四千元計算扶養額，洵屬合理。惟上揭法定扶養費用，仍應依扶養義務
      人數按比例負擔。亦即原告上述受扶養費用，被害人高一清應負擔部分，應依
      其兄姊人數比例減為四分之一。原告主張其已出嫁之長女不負扶養義務應不予
      列計云云，與我國民法男女子女平等共負扶養義務之規定不合，洵非可採。爰
      計算如下：原告一次請求全部受撫養期間之扶養費用，按第一年不扣除中間利
      息之霍夫曼系數表計算之扶養費用總額為五十一萬三千九百八十七元。
      （計算方式：第一年至第八．一年之扶養費用：【（74000*6.00000000（此為
      應受扶養8年之霍夫曼係數）+74000*0.1*（7.00000000-0.00000000））
      =513987（小數點以下四捨五入）】
      而被害人應負擔比例為四分之一即十二萬八千四百九十七元（小數點以下四捨
      五入）。原告逾此部分之請求，即屬無據。
（三）精神慰撫金部分：
  １、再按加害人依侵權行為所負非財產上之損害賠償責任，以相當金額為限，而所
      謂「相當」自應以實際加害情形與其名譽影響是否重大，及被害者之身分地位
      與加害人經濟狀況等關係定之，最高法院四十七年台上字第一二二一號亦著有
      判例。
  ２、原告請求被告應給付其子高一清死亡部分之精神慰撫金一百五十萬元。按原告
      為被害人之父，衡情被害人之死亡，原告悲慟逾恒，莫可名狀，其於黃昏之年
      遽喪至親，家庭團圓天倫之樂永難回復，精神上之痛苦自屬顯然，惟原告已逾
      八旬，年屬古稀，其社會歷練智識經驗自遠愈常人，對親族至交之生老病死當
      非未嘗經歷勘破，爰分別審酌兩造身分、地位、工作收入、學經歷、經濟財產
      等一切狀況，認原告就被害人死亡部分請求精神慰撫金之數額，以七十萬元為
      適當。逾此部分之請求，尚嫌過高，不應准許。
（四）從而，原告得請求喪葬費用支出二十四萬零六百五十元、扶養費用十二萬八千
      四百九十七元、精神慰撫金七十萬元，合計為一百零六萬九千一百四十七元之
      損害額。
七、按損害之發生或擴大，被害人與有過失者，法院得減輕賠償金額，或免除之。民
    法第二百一十七條定有明文。本件事故經審酌雙方過失情節，認原告應負百分之
    七十之過失責任，被害人高一清應負百分之三十之過失責任，已如前述。則被告
    應賠償之金額，依上揭過失責任比例，自應以前開原告得請求金額之百分之七十
    為準。據此，原告得請求被告賠償之金額應為：七十四萬八千四百零三元。
八、復按保險人依本法規定給付之保險金，視為加害人或被保險人損害賠償金額之一
    部分；加害人或被保險人受賠償請求時，得扣除之。強制汽車責任保險法第三十
    條定有明文。查被害人高一清因系爭事故死亡後，業由明台產物保險股份有限公
    司（下稱明台產物保險公司）賠付汽車強制責任保險金一百四十萬元，由被害人
    之女高怡媛領取之事實，為原告自認在卷，且有明台產物保險公司出具之九十年
    七月三日函在卷可稽。查上揭汽車強制責任保險金一百四十萬元，應視為被害人
    之遺產，而由其法定繼承人取得權利。而依我國民法第一千一百三十八條之規定
    ，被害人之法定繼承人為其配偶及子女，本件原告為被害人之父，並無繼承權可
    言，自不得領取上揭保險金，更無由以之視為加害人或被保險人損害賠償金額之
    一部分。準此，被害人之女縱已領取上揭汽車強制責任保險金一百四十萬元，亦
    與原告之賠償請求權無涉，被告辯稱上揭金額應視為對原告賠償金額之一部分而
    予扣除等情，並無理由。
九、綜上所述，原告依侵權行為之法律關係，請求被告給付七十四萬八千四百零三元
    及自起訴狀繕本送達翌日即九十一年十月十九日起至清償日止，按年息百分之五
    計算之利息，洵屬有據，為有理由，應予准許。原告逾此範圍之請求，為無理由
    ，應予駁回。
十、本件兩造均陳明願供擔保，請准宣告假執行及免為假執行，經核於法均無不合，
    就原告勝訴部分，爰分別酌定相當之擔保金額宣告之；至原告敗訴部分，其假執
    行之聲請，因訴之駁回而失所附麗，不予准許。
十一、本件因事證已臻明確，兩造其餘攻擊、防禦方法及所為之立證，與判決之結果
      不生影響，無庸再逐一予以論究，合併敘明。
十二、據上論結：本件原告之訴，為一部有理由，一部無理由，並依民事訴訟法第七
      十九條、第三百九十條第二項、第三百九十二條第二項，判決如主文。
中　　　華　　　民　　　國　　九十三　　年　　　四　　　月　　二十六　　日
                                臺灣臺中地方法院民事第四庭
~B法　　　官　王有民
右為正本，係照原本作成。
如對本判決上訴，須於判決送達後廿日內向本院提出上訴狀
中　　　華　　　民　　　國　　九十三　　年　　　四　　　月　　二十六　　日
~B法院書記官
